【裁判字號】    99,上易,265
【裁判日期】    990420
【裁判案由】    妨害兵役
【裁判全文】
臺灣高等法院高雄分院刑事判決         99年度上易字第265號
上  訴  人  臺灣高雄地方法院檢察署檢察官
被      告  甲○○
上列上訴人因被告妨害兵役案件，不服臺灣高雄地方法院98年度
審易字第3661號中華民國99年1 月28日第一審判決（起訴案號：
臺灣高雄地方法院檢察署98年度偵字第19475 號），提起上訴，
本院判決如下：
    主  文
上訴駁回。
    理  由
一、本件檢察官聲請簡易判決處刑意旨略以：被告甲○○係高雄
    縣後備司令部教育召集之應召員，原住於高雄縣鳳山市○○
    路215 之3 號之戶籍地，明知其居住處所遷移，即應依規定
    向主管機關申報，惟其未在戶籍地居住，卻無故未按規定申
    報遷出，致使高雄縣後備司令部所發指定其應於98年3 月9
    日至屏東縣內埔鄉○○村○○路415 號後備陸戰旅第二營之
    教育召集令（召集令編號0775號）無法送達其本人，因認被
    告所為係犯妨害兵役治罪條例第10條第1 項第3 款、第3 項
    意圖避免召集，居住處所遷移，無故不依規定申報罪嫌，應
    依同條例第6 條第1 項論處等語。
二、證據能力之審查：
    按被告以外之人於審判外之陳述，雖不符刑事訴訟法第159
    條之1 至之4 等4 條之規定，而經當事人於審判程序同意作
    為證據，法院審酌該言詞陳述或書面陳述作成時之情況，認
    為適當者，亦得為證據；又當事人、代理人或辯護人於法院
    調查證據時，知有刑事訴訟法第159 條第1 項不得為證據之
    情形，而未於言詞辯論終結前聲明異議者，視為有前項之同
    意，同法第159 條之5 定有明文。本判決下列所引用之證據
    其屬傳聞證據部分，檢察官、被告於本院行準備程序時，對
    於上開證據之證據能力均未加爭執，嗣於本院審理程序，調
    查上開證據，加予提示並告以要旨時，分別請檢察官、被告
    表示意見，其等均未於言詞辯論終結前聲明異議，本院審酌
    上開證據作成時之情況，認與本件待證事實具有關聯性，且
    查無證據足以證明供述證據部分，陳述人有受不法取供或違
    反其自由意志而陳述，非供述證據部分，亦無遭變造或偽造
    之情事，顯見上開證據之證明力非明顯過低，衡酌上述證據
    ，作為本案之證據亦屬適當，自均得為證據，而有證據能力
    。
三、按犯罪事實應依證據認定，無證據不得認定犯罪事實；不能
    證明被告犯罪者，應諭知無罪之判決，刑事訴訟法第154 條
    第2 項、第301 條第1 項分別定有明文。又事實之認定，應
    憑證據，如未能發現相當證據，或證據不足以證明，自不能
    以推測或擬制之方法，為裁判基礎；且認定不利於被告之事
    實須依積極證據，苟積極證據不足為不利於被告事實之認定
    時，即應為有利於被告之認定；另認定犯罪事實所憑之證據
    ，雖不以直接證據為限，間接證據亦包括在內，然而無論直
    接證據或間接證據，其為訴訟上之證明，須於通常一般之人
    均不致有所懷疑，而得確信其為真實之程度者，始得據為有
    罪之認定，倘其證明尚未達到此一程度，而有合理之懷疑存
    在而無從使事實審法院得有罪之確信時，即應由法院為諭知
    被告無罪之判決（最高法院40年台上字第86號、30年台上字
    第816 號、76年台上字第4986號判例意旨參照）。另依刑事
    訴訟法第161 條第1 項規定「檢察官就被告犯罪事實，應負
    舉證責任，並指出證明之方法。」因此，檢察官對於起訴之
    犯罪事實，應負提出證據及說服之實質舉證責任。倘其所提
    出之證據，不足為被告有罪之積極證明，或其指出證明之方
    法，無從說服法院以形成被告有罪之心證，基於無罪推定之
    原則，自應為被告無罪判決之諭知（最高法院92年台上字第
    128 號判例意旨參照）。
四、本件公訴人認被告甲○○涉犯上揭妨害兵役罪嫌，係以被告
    坦承未在上開戶籍地居住，未按規定申報遷移等語，並有高
    雄縣後備指揮部妨害兵役案件移送報告書、教育召集令、召
    集令交付情形紀錄表、高雄縣後備指揮部列管後備軍人參加
    召集未按戶籍地居住亦未申報戶籍遷移調查表各1 份、召集
    令無法送達拍照存證資料照片1 張，為其主要論據。訊據被
    告固承認其未居住於上開戶籍地，且未依規定進行相關申報
    ，未收受前開召集令之送達致未於指定時、地報到接受教育
    召集之事實，惟堅決否認有何避免召集之意圖，於本院及原
    審辯稱：伊戶籍地住處係公寓建築，因伊太太要生小孩，住
    在公寓要上下樓不方便，故遷至高雄縣鳳山市○○街租屋居
    住，伊遷出戶籍地後，曾於97年4 月間，伊曾收到教育召集
    令，該時因伊小孩甫出生，符合緩徵條件，聲請緩徵時，曾
    向後備司令部承辦人員告知上開租屋處住址，後備司令部尚
    派人至上開租屋處訪查，且伊曾委託住於伊戶籍地之友人呂
    俊銘代收信件，因呂俊銘外外出工作，而未收到教育召集令
    ，伊並無逃避召集之意圖等語。
五、經查：
（一）被告甲○○係高雄縣後備司令部列管後備軍人，且設籍高
      雄縣鳳山市○○路215 之3 號，惟自97年初起未居住於該
      處，復未依規定向主管機關申報，致使高雄縣後備司令部
      所發，指定其應於98年3 月9 日前往屏東縣內埔鄉○○村
      ○○路415 號後備陸戰旅第二營之教育召集令，無法順利
      送達予被告之事實，業據被告於本院及原審自承不諱，並
      有高雄縣後備指揮部妨害兵役案件移送報告書、教育召集
      令、召集令交付情形紀錄表、高雄縣後備指揮部列管後備
      軍人參加召集未按戶籍地居住亦未申報戶籍遷移調查表各
      1 份、召集令無法送達拍照存證資料照片1 張附卷可稽，
      則被告遷出上開戶籍地後，未依規定申報，致前該召集令
      無法送達一節，固堪認定。
（二）惟按，妨害兵役治罪條例於91年6 月26日修正後，其中第
      10 條 第1 項之規定，就本罪加入行為人之主觀要件，即
      「意圖避免召集處理」之犯罪構成要件，亦即行為人主觀
      上必須「意圖避免召集處理」，且居住處所遷移，無故不
      依規定申報，致使召集令無法送達，始犯前開之罪，倘行
      為人並無避免召集處理之意圖，即不得遽以該罪相繩（最
      高法院92年台非字第404 號判決參照）。該法所以規定行
      為人之主觀要件，立法者係考量人民遷移住居所之原因不
      一，並非均係基於逃避兵役召集之故，倘因單純遷移住居
      所未申報，導致召集令無法送達而未前往報到，因此觸犯
      法律，有犯罪前科，將使人民輕易入罪，故立法者審酌民
      情，有意將此部分除罪化，而將行為人之主觀要件予以明
      定。又按刑法之故意，係指認識犯罪之構成事實，且進而
      決定為其行為之意思，而決定行為之意思，皆有一定之遠
      因，即「動機」，通常動機與犯罪之成立無關，或以之為
      科刑時應予審酌之事項，或為減刑之要件，或為加重之要
      件，但於特殊之犯罪，若以之為主觀不法構成要件之構成
      要素者，如刑法分則中規定以「意圖」為成立要件之罪，
      法律既明定為犯罪構成要件，則動機已成為犯罪內容之一
      部，不得再視為一般之動機，故目的犯（意圖犯）在主觀
      上除須具備犯罪故意之構成要件外，尚須具備法定之不法
      意圖，否則其犯罪即無以成立（最高法院93年台上字第47
      98號判決意旨參照）。上開妨害兵役罪，既已加入行為人
      「意圖避免教育召集」之主觀犯罪構成要件，則並非行為
      人明知居住處所遷移有申報義務，即可逕認其係以避免召
      集為不申報之積極目的，故尚難僅以行為人住所遷移未申
      報，即推認其主觀上有避免召集之意圖，仍應由檢察官對
      於行為人是否具有「意圖避免召集處理」之主觀犯意，指
      出證明之方法。至同條例第10條第3 項固規定：致使召集
      令無法送達者，以意圖避免召  集論等語，惟參諸避免後
      備軍人刻意逃避召集處理、進而危及國家安全之該條例原
      立法意旨，堪認立法者並無排除前開主觀意圖要件適用之
      寓意，自不應依循字句表面之文  義解釋，而將客觀存在
      之召集令無法送達情事，一律逕與行為人確有避免召集之
      主觀不法意圖全然等視（司法院釋字第517 號、最高法院
      92年度臺非字第404 號判決意旨參照）。
（三）查被告遷離上開戶籍地後，另曾收受高雄縣後備指揮部指
      定其應於97年4 月8 日前往屏東龍泉營區接受教育召集之
      召集令，被告該時以其幼兒甫出生，乏人照顧，符合兵役
      法第43 條 第8 款規定為由，於97年4 月8 日向高雄縣後
      備指揮部申請核准免除該次召集，經該部指派軍官陳智達
      至被告陳報居處即高雄縣鳳山市○○街83巷5-2 號進行實
      地訪查結果，認被告之子甫於96年12月30日出生，其妻該
      時離家出走，母親罹有腎臟疾病，父親則遭通緝中，如被
      告接受召集，其幼兒恐無人照顧，故核准免除該次教育召
      集等情，有高雄縣後備指揮部免除召集申請書、召集事故
      人員申辦核免實地訪查紀錄表各1 紙在卷可參，是經上開
      實地訪查結果，被告之子確實甫出生未久，其於本院及原
      審所辯係因其太太懷孕為免出入公寓大樓不便，始遷出戶
      籍地改至上開租屋處居住等語，尚非無據。參以證人呂俊
      銘於本院審理時到庭證稱：「因為當時我沒有錢租房子，
      也沒有地方可住，才到被告那裡住，當時被告因為他的太
      太生小孩不方便，他就搬到別的地方住，被告有說如果有
      他的信件要我幫他收。」「（被告叫你幫他收信，有無叫
      你幫他注意包括召集令？）有。」「因為我後來到七賢路
      的撞球店幫忙，又在那裡睡覺，所以才沒有收到信。」（
      見本院卷第33頁背面至第34頁），益見被告所辯非虛，其
      主觀上應無避免召集之意圖。況其於上開申辦免除教育召
      集過程中，既曾向高雄縣後備指揮部告知租屋處住址，該
      部亦有派人到場查看，如被告確有意圖避免召集之念，何
      須主動告知現居何在，且既高雄縣後備指揮部人員已知悉
      其居住處所，被告主觀認定其已履行居住處所遷移後之申
      報義務，並期待日後教育召集令會改向其現居所送達，亦
      屬合理，實難認其有何主觀犯意可言。
（四）按後備軍人應有戶籍遷出遷入或住址變更申報之義務，後
      備軍人管理規則第7 條第2 款固有明文，惟後備軍人對於
      此項行政法規，或因智識程度不佳不知應為申報，或因工
      作異動、家庭變故一時疏未申報，或因債務糾紛、通緝逃
      亡難以期待申報者，不一而足，尚不得僅以被告未依規定
      申報，即遽予推認其係以避免召集處理為積極目的，而認
      定其主觀上有避免召集處理之意圖。綜上所述，本件被告
      遷移居住處所，未依規定申報，既係因家庭因素所致，即
      難遽此認定其主觀上有何避免召集處理之意圖。檢察官所
      舉前開證據，或其指出證明之方法，尚不足使本院達於通
      常一般之人均不致有所懷疑，而得確信其為真實之程度，
      致使無從形成有罪之確信，則依罪證有疑利於被告之證據
      法則，即不得遽為不利被告之認定。此外，復查無其他積
      極證據足資認定被告有何公訴人所指之犯行，揆諸前開說
      明，本件被告被訴之犯行，自屬不能證明。
六、原審以不能證明被告犯妨害兵役治罪條例之罪名，因而為被
    告無罪之諭知，核無違誤。檢察官上訴意旨，雖以被告縱於
    已向指揮部申請核准免除召集，然本件召集令係98年3 月9
    日所核發，自難推定指揮部於98年召集時仍知悉被告該年度
    居所，被告如因己身因素無法繼續在戶籍址居住，大可依規
    定向主管機關依規定申請遷出，卻置之不理，任召集令寄發
    至已無人居住之戶籍址，顯見主觀上意圖避免召集處理云云
    ，指摘原判決不當。惟檢察官並未具體舉證證明被告有何「
    意圖避免召集處理」之主觀犯罪構成要件事實，僅以被告遷
    出戶籍地知悉應申報而未依規定申報之事實，逕認被告有避
    免召集處理之不法意圖，核屬推斷與臆測，已詳如前述，本
    件檢察官之上訴，非有理由，應予駁回。
據上論斷，應依刑事訴訟法第368條，判決如主文。
本案經檢察官李門騫到庭執行職務。
中    華    民    國    99    年    4     月    20    日
                  刑事第十庭    審判長法  官  陳中和
                                      法  官  林水城
                                      法  官  李政庭
以上正本證明與原本無異。
不得上訴。
中    華    民    國    99    年    4     月    20    日
                                      書記官  張明賢

司法院資訊處製作；財團法人民間司法改革基金會備份。
